臺灣臺中地方法院民事判決　　96年度勞簡上字第7號
上　訴　人　乙○○
訴訟代理人　丁○○
被上訴人　　鐘大機械有限公司
法定代理人　丙○○
訴訟代理人　甲○○
上列當事人間請求給付退休金等事件，上訴人對於中華民國96年
2月5日本院台中簡易庭95年度中勞簡字第89號第一審判決提起上
訴，本院判決如下：
    主    文
上訴駁回。
第二審訴訟費用新臺幣肆仟陸佰參拾伍元由上訴人負擔。
    事實及理由
一、上訴人主張：除與原判決記載相同者，茲引用之外，補稱：
  (一)原審判決上訴人敗訴之理由，係以證人饒懷盛之證言為其得
    心證之理由之一，惟上訴人就本件資遣費等爭議，曾聲請台
    中縣政府調解，該府於94年3月22日、94年3月31日二度召開
    協調，依上開調解通知單及處理勞資爭議協調會紀錄顯示，
    僅訴外人徐瑞聰出席，證人饒懷聖未參與，亦不知協調內容
    ，上訴人另案「應休未休之國定假日及特別休假日工資等」
    爭議亦聲請台中縣政府協調，台中縣政府通知於94年5月2日
    及94年6月1日召開協調會，5月2日被上訴人並未派員出席，
    94年6月1日始派朱育翰及證人饒懷盛出席。是以，證人饒懷
    盛於94年6月1日前並未參與本項爭議之調解，而於94 年6月
    1日之協調紀錄，被上訴人代理人表示：「勞方已領取公司
    之80萬元，並放棄其餘法律上的權益」等文字，並未提及應
    休未休之國定假日及特別休假日工資等事，足資證明證人饒
    懷盛於94年4月18日前未參與兩造系爭資遣費之協調，亦未
    提及上訴人應休、未休之國定假日及特別休假工資等事之協
    調，其於作證時竟稱於同年4月18日前有參與上訴人協調資
    遣費、應休、未休之國定假日及特別休假工資等證言，顯有
    偽證之事實。
  (二)被上訴人主張系爭收據為和解契約內容，違反民法第736條
    所定和解之法定方式，依民法第73條前段規定，依法應屬無
    效。又被上訴人以收據所載內容，預定於同種類契約條款而
    訂定系爭收據為和解契約，要上訴人拋棄權利或限制其行使
    權利，依民法第247條之1規定，該部分約定為無效。況上揭
    收據約定，要求上訴人拋棄其餘法律上權益，而有關和解金
    額亦低於勞動基準法有關資遣費之規定，依民法第16條、第
    71條規定，亦屬無效。
  (三)上訴人既接受離職說明書要約之資遣，且已簽名於收據，而
    生離職說明書所約定之條件成就，則離職說明書第2項所載
    ：「上訴人簽妥離職證明書後，被上訴人將給予退休金25
    萬元整及被上訴人同意負擔上訴人勞健保費用到上訴人滿55
    歲止」之條件成就，被上訴人自有給付283,392元之義務。
  (四)並聲明：原判決廢棄。被上訴人應給付上訴人283,392元及
    自起訴狀繕本送達翌日起至清償日止，按年息百分之五計算
    之利息。
二、被上訴人則以：除與原判決記載相同者，茲引用外，補稱：
   (一)上訴人一再稱其有接受系爭離職說明書，但卻沒有在離職
     說明書上簽章，表示上訴人一開始就未接受，是經過私下
     協調後，雙方將金額從20萬元調高至80萬元，於94年4月18
     日私下簽定系爭「收據」而達成全部和解。
   (二)上訴人並未簽妥任何「離職書」，系爭離職證明書係上訴
     人為了向勞工保險局申請失業給付拿給被上訴人所填寫，
     其中並無上訴人的簽名，亦無雙方就附條件而成立的事項
     有達成合意的內容，且此種離職證明書的格式在網路上可
     下載到，上訴人誤將離職證明書當成離職說明書內容的「
     離職書」，亦屬不實。
  (三)並聲明：如主文第1項所示。
三、兩造不爭執之事實
  (一)94年3月中旬，被上訴人先後提出兩份離職說明書予上訴人
    ，但上訴人皆無法接受其內容，因而向台中縣政府申請勞資
    爭議協調。
  (二)雙方在94年3月31日前往台中縣政府就資遣費所生爭議協調
    ，因各持己見，致未達成調解。
  (三)94年4月18日，被上訴人給付上訴人80萬元，雙方合意於該
    日終止勞僱關係，為恐口說無憑雙方簽訂「收據」，且在收
    據內容裡更記載上訴人自簽署此項此收據之後，不得再向被
    上訴人請求其他法律上的各項權益，並聲明放棄其餘法律上
    的權益。
  (四)94年4月底上訴人向台中縣政府申請協調另案應休未休之國
    定假日及特別休假日等事件，於94年5月2日及94年6月1日二
    度協調，證人饒懷盛參與94年6月1日之協調。
  (五)94年5月1日上訴人將上訴人勞保月薪調高為42,000元，但於
    翌日即將上訴人之勞保退保。
  (六)94年5月2日上訴人取得離職證明書。
四、本件之爭點
  (一)兩造有無就系爭離職說明書之內容達成合意？
  (二)兩造就系爭收據之簽署，是否因違反民法第736條之法定方
    式，或違反民法第247條之1之顯失公平之規定而無效？或收
    據約定上訴人應拋棄其餘法律上的權益，違反民法第16條之
    權利能力、行為能力不得拋棄之強行規定而無效？
五、法院之判斷
  (一)兩造並未就離職說明書之內容達成合意。
    按請求履行債務之訴，除被上訴人自認上訴人所主張債權發
    生原因之事實外，應先由上訴人就其主張此項事實，負舉證
    之責任，必須證明其為真實後，被上訴人於其抗辯事實，始
    應負證明之責任，此為舉證責任分擔之原則（最高法院43年
    台上字第377 號判例意旨參照）。本件上訴人主張被上訴人
    提出系爭離職說明書 (原審卷第6頁)附有停止條件，即在上
    訴人簽妥離職書後，被上訴人將給予上訴人退休25萬元及負
    擔上訴人勞健保費用33,932元，上訴人已於94年5月2日簽妥
    離職證明書後，停止條件成就，被上訴人應給付上訴人退休
    金與勞健保費用等語，為被上訴人所否認，揆諸上開說明，
    對此有利於己之事實，上訴人負有舉證之責。經查：
  1.證人饒懷盛於原審證稱：「（問對雙方的勞資糾紛是否清楚
    ？）清楚，我有居間協調，收據是我打字的，之前雙方就資
    遣費的事情，被告 (即被上訴人)有跟原告 (即上訴人)談要
    給原告退休金25萬元及勞健保的費用，而原告不同意，我跟
    被告說原告未到退休的年紀，應該不是給付退休金而是資遣
    費，即原告提出的證物1。... 因為被告訴訟代理人的女朋
    友的姊姊是我們公司的員工... 經過介紹我才到被告公司調
    解，原告對特別休假、國定假日、加班費的計算有他自己獨
    特的計算方式，所以雙方就計算方式、基準有不同意見，復
    來我向雙方建議以一個金額作為最後和解的金額，被告提出
    金額80萬元，原告說回去考慮，第2次才決定以80萬元作為
    雙方的金額，收據是我幫雙方擬定的，而且為了避免爭議，
    並聲明放棄其餘法律上的權益。雙方的和解內容是包括資遣
    費、預告工資還有其他特別休假、國定假日、加班費等法律
    上的權益來達成和解，而退休金及勞健保部分雙方沒有達成
    協議，如果他們之前就離職說明書達成和解，就不會找我居
    間協調。原告證物4的離職證明書，是原告要申請失業給付
    ，被告所開立的證明書，而且上面也沒有就系爭事項達成和
    解的註記。」等語 (原審96年1月15日筆錄參照)，證人饒懷
    盛既為在場協調之人，所為證言自屬可信，被上訴人所為抗
    辯，即屬有據。上訴人雖以其向台中縣政府申請就資遣費及
    應休未休之國定假日、特別休假等事件之協調，證人饒懷盛
    迄94年6月1日始參與協調，認所為證言不實，惟證人已表示
    係「.. 到被上訴人公司調解.. 」，既係到被上訴人公司調
    解，與其是否代理被上訴人公司參與台中縣政府之勞資爭議
    協調無涉。
  2.再者，兩造於94年4月18日簽立之收據載明：「茲鐘大機械
    有限公司（以下簡稱甲方）因業務緊縮，依據勞動基準法第
    11條第2款的規定，資遣乙○○先生 (以下簡稱乙方)，甲方
    並發給乙方資遣費和預告工資共計新台幣捌拾萬元整，經乙
    方確認金額並領迄無誤，自是日起，甲方依法終止甲方與乙
    方的勞僱關係，乙方自簽署此收據之後，不得再向甲方要求
    其他法律上的各項權益，並聲明放棄其餘法律上的權益」，
    既係基於勞動基準法第11條第2款規定資遣上訴人，其文末
    所稱「放棄其餘法律上權益」，解釋當事人意思，自係指基
    於終止兩造勞僱關係所衍生之資遣費等法律上權益，證人饒
    懷盛證稱：「而退休金及勞健保部分雙方沒有達成協議」等
    語，查本件上訴人既未至退休年齡，被上訴人辯稱不生退休
    金問題，而勞健保費用又非資遣所必生之問題，故系爭收據
    所和解內容不包括退休金及勞健保費用，證人饒懷盛證稱系
    爭收據和解內容，不包括系爭退休金及勞健保費用，自屬可
    採。
  3.又上訴人主張系爭離職說明書經兩造合意，被上訴人願給付
    伊退休金及勞健保費用，並以之為其請求之依據，為被上訴
    人所否認。查離職說明書僅蓋有被上訴人之發票章，並無上
    訴人同意之簽章，難認兩造就離職說明書之內容達成合意。
    且上訴人於收受被上訴人提出之離職說明書後，如與上訴人
    達成合意，理應於離職說明書所載94年3月31日離職，無再
    向台中縣政府聲請勞資爭議協調之必要。縱離職說明書經兩
    造合意，係附有簽妥離職書為停止條件，惟94年5月2日離職
    證明書，係被上訴人所開立，其上並無系爭系爭退休金及勞
    健保費用達成合意之註記，難認係離職說明書上指之「離職
    書」，原告復未能提出其他證據以實其說，亦難認所附條件
    已成就。
  (二)按訴訟外之和解，在法律上並非要式行為，自無適用民法第
    73條之餘地 (最高法院33年上字第3343號判例意旨參照)。
    本件系爭和解 (收據)係屬訴訟外之和解，上訴人主張上揭
    收據之和解內容，違反民法第736條之法定方式之強制規定
    ，依民法第73條規定應屬無效，揆諸上揭判例意旨，尚有誤
    會。又查，上訴人主張系爭和解 (收據)，係被上訴人所擬
    就之定型化契約，依民法第247條之1規定，應屬無效等語。
    惟迄訴訟終結止，上訴人未提出任何證據證明被上訴人曾以
    之為其他員工退休或資遣時曾用同樣收據內容為和解內容，
    難認係定型化契約條款，不能認為有無效情事。另查，上訴
    人主張系爭和解 (收據)，要求上訴人放棄其他法律上權益
    ，違反民法第16條權利不得拋棄之規定，依民法第71條規定
    ，亦屬無效。惟民法第民法第16條明定「權利能力及行為能
    力，不得拋棄。」，係就權利能力、行為能力而為規定，非
    就權利不得拋棄而為規定，而稱權利能力者，係就得享受負
    擔法律上權利義務之主體而為規定，而權利義務主體可分為
    自然人及法人，與權利是否拋棄無涉，上訴人此部分之主張
    ，亦有誤會。另勞動基準法有關資遣費之計算，並未禁止當
    事人間和解，則兩造既已就上訴人之資遣費互相讓步達成和
    解，縱未符合勞動基準法規定，亦無違法可言，不生違反民
    法第71條情事。
　(三)綜上所述，本件上訴人主張系爭離職說明書為兩造所合意，
    且離職說明書因上訴人簽署離職證明書，故離職證明書所附
    「簽妥離職書」停止條件，因而請求被上訴人給付離職說明
  　書所承諾之退休金及勞健保費用，為不足採，被上訴人抗辯
    尚屬可信。是則上訴人執此主張被上訴人應給付退休金及勞
    健保費用，自屬無據。從而，上訴人主張本於契約（離職說
    明書）之法律關係，請求被上訴人給付283,392元及其法定
    利息為無理由，不應准許。原審為上訴人敗訴之判決，並無
    不合。上訴意旨指摘原判決不當，求予廢棄改判，為無理由
    ，應予駁回。
六、據上論結，本件上訴為無理由，依民事訴訟法第436條之1第
    3項、第449條第1項、第78條，判決如主文。
中　　華　　民　　國　　96　　年　　7　　月　　　6　　日
                  民事第一庭    審判長法官　張瑞蘭
                                      法官　陳卿和
                                      法官　陳學德
上正本證明與原本無異。
不得上訴。
中　　華　　民　　國　　96　　年　　7　　月　　　6　　日
                                    書記官  何惠文
